【裁判字號】    90,上易,482
【裁判日期】    900830
【裁判案由】    詐欺等
【裁判全文】
台灣高等法院刑事判決                              九十年度上易字第四八二號
    上  訴  人
    即  被  告  乙○○
右上訴人因詐欺案件，不服台灣士林地方法院八十九年度易字第三號，中華民國八十
九年十一月二十日第一審判決（起訴案號：台灣士林地方法院檢察署八十八年度偵續
字第九六號），提起上訴，本院判決如左：
        主  文
上訴駁回。
        事  實
一、乙○○自民國七十五年間起任職於華隆股份有限公司（以下簡稱華隆公司），擔
    任外勤業務工作，負責收受客戶之訂購單、報價、收取貨款等業務，為從事業務
    之人。其於八十五年間接獲安得利實業有限公司（以下簡稱安得利公司）訂購如
    附表編號一至三所示之胚布，並收受安得利公司簽發以為支付貨款之支票十六張
    ，共計一千一百六十四萬四千五百元。緣乙○○前因積欠智新實業有限公司（以
    下簡稱智新公司）貨物，竟藉此機會，基於意圖為自己不法所有及行使業務登載
    不實文書之概括犯意，向華隆公司偽稱安得利公司係訂購如附表編號四、五所示
    之貨物，總價一千三百三十三萬五千元，並陸續將該等不實事項填寫於其業務關
    係所製作之銷貨單（於八十五年十二月二日製作二份）、銷貨修正單（於八十六
    年一月二十四日製作一份，另製作銷貨單一份）、交貨通知單（於八十六年一月
    二十四日製作一份，另於八十六年二月二十五日製作一份）等文書，連同上開安
    得利公司之支票報交予華隆公司，以為取信，足生損害於安得利公司及華隆公司
    。華隆公司誤信確為安得利公司所訂貨物，而分別自八十六年一月二十七日起至
    同年二月十五日止，連續出貨至乙○○於交貨通知單上所註明之尚益、重億、翔
    新等染整廠，乙○○因而得逞（其中如附表編號五部分，華隆公司僅發貨十五萬
    八千八百二十碼，即發現有異而停止出貨）；該等貨物經各該染整廠加工後，悉
    為智新公司取得。乙○○復承前之犯意，明知統發公司並未訂購如附表編號六所
    示之貨物，竟於八十六年五月十五日佯以統發公司訂購該等胚布，並指示不知情
    之業務經辦吳瑞昌將該不實之事項填寫於其基於業務關係所製作之銷貨單、交貨
    通知單等文書各一份，持以交付華隆公司，足生損害於統發公司、華隆公司，並
    使華隆公司誤信為真而如數出貨至乙○○於該交貨通知單上所指訂之新光實業股
    份有限公司臺北廠（以下簡稱新光公司，起訴書誤載為殿億磨毛廠），乙○○因
    而得逞；該胚布經加工後，由智新公司轉售予亞雅企業有限公司（以下簡稱亞雅
    公司）。嗣因上開安得利公司之貨款支票跳票，統發公司亦未付款，經華隆公司
    分別催討後，始悉上情，使華隆公司因而損失總計七百五十四萬八千三百五十四
    元（不含應付稅金金額）。
二、案經華隆公司訴由臺灣士林地方法院檢察署檢察官偵查起訴。
        理  由
一、訊據被告乙○○固坦承曾先後偽以安得利公司、統發公司名義訂購貨物、製作銷
    貨單等文書，實則出貨予智新公司等事實，惟矢口否認有何詐欺犯行，辯稱：告
    訴人公司之業務員經常互相調貨，為公司所明知而認可之業務作為，上開二件交
    易，其亦係在找到客戶前即先標得貨物，並無詐騙之本意云云，然查：
    (一)右開犯罪事實，已據告訴人華隆公司自始指訴綦詳，並經證人吳瑞昌、證人即
      統發公司負責人徐志宏於原審調查中證述明確，另有銷貨單、銷貨修正單、交
      貨通知單、發貨通知單等影本、亞雅公司亞字六二○號函（說明如附表編號六
      所示布料係該公司向智新公司指定規格採購一事）、新光公司八十九年六月一
      日杰光實總字第○六○○一號函（說明該公司曾依亞雅公司指示加工如附表編
      號六所示布料一事）等附卷可稽，被告亦不否認各該文件為真實，是本件事證
      已臻明確。
    (二)按告訴人公司之銷貨業務其作業流程為：客戶詢價時，由業務員受理報價，客
      戶向業務員下單訂購，經業務員簽核後，預收貨款或保證金，並開立銷貨單或
      代銷貨品委託單，如通過授信額度審核，即通知工廠交貨，由工廠安排發貨予
      客戶，有該公司之業務作業手冊在卷可參，並經告訴人華隆公司代理人丙○○
      證實在卷。告訴人公司另具狀舉例略以：例如告訴人公司有尼龍絲一百噸之貨
      物，同日甲、乙業務員各接獲不同客戶訂購該批貨物，並分別受理報價及填具
      標單簽核後，由報價較高之客戶取得該筆訂單等情，有告訴人公司八十九年十
      一月六日陳報狀可稽，並經告訴人代理人甲○○亦到院陳稱：依公司之規定不
      允許業務員先標到貨件再轉售他人或相互間互為調貨情事（見本審卷第七二頁
      ）；查被告自七十五年間起即擔任告訴人公司之業務人員，有其人事資料影本
      一份存卷可佐，其對上開作業流程及約束實無不知之理，且訂約之對象為何，
      關乎銷貨公司營業收入之穩定性與安全性，此為一般交易往來之常態，應無庸
      贅述，告訴人公司厥無認可訂約客戶與實際出貨對象不同，徒使貨款失其保障
      、增加追索困難之可能。被告空言謂業務員經常得互調貨件，則與公司內規不
      合，亦有違情常，不足為採。
    (三)至被告辯稱上開二件交易均係其先標得如附表編號四、五所示之布料後，再行
      覓得買主智新公司，此方法並為告訴人公司所容許云云，此不惟為告訴人代理
      人於本院堅詞否認容許，且被告所稱果係如此，則其逕以智新公司名義填寫銷
      貨單即可，何需佯以安得利公司、統發公司之名義為之，且該行為如為告訴人
      公司所容許，則告訴人公司於安得利公司之支票退票後，應究明實際買受人為
      何，並向該實際買受人追索，何以仍向安得利公司追討貨款，可徵告訴人公司
      確係誤認該等貨物分由安得利公司、統發公司所購買。被告另以其係因安得利
      公司訂貨後，曾以口頭表示取消訂貨，然不為告訴人公司所接受，其乃將貨物
      轉售予智新公司云云為辯，然觀諸告訴人公司向安得利公司追索時，安得利公
      司回覆之存證信函載明：「本公司於年月２日向貴公司預購三種產品，貴
      公司於年２月日未履行指送地點交貨，嚴重損害本公司權益，因此，本公
      司不支付年２月日預付貨款。」等語（見偵續卷第五九頁），顯見安得利
      公司係認該交易正常進行中，並因未能如期收到訂購貨物而受有損害，此參以
      該公司於約定交貨期限前，並未有追回貨款支票之舉，益可得證。被告明知安
      得利公司所訂購者為如附表編號一至三所示之布料，有卷附安得利公司於八十
      五年十二月二日所開具之訂購單影本三份可憑（詳八十八年度偵續字第九六號
      偵查卷第二五、二六頁），安得利公司並因之交付貨款支票，被告竟佯稱安得
      利公司所訂購者為如附表編號四、五所示之布料，另被告亦明知統發公司未訂
      購如附表編號六所示之布料，僅因統發公司仍有存餘帳款，即佯以統發公司名
      義訂購該布料，並將該等貨物均轉售予智新公司，此均足以證明被告蓄意為不
      法所有而為詐術之行使。
    (四)再查，被告於原審調查中陳稱其將貨物轉售予智新公司後，已收得智新公司交
      付之貨款支票二十一張有交給告訴人公司云云（詳原審八十九年一月三十一日
      訊問筆錄），然經告訴人公司具狀表明：智新公司因前向告訴人公司所訂購貨
      物而交付之九張支票退票後，經告訴人公司要求解決，始以上開二十一張支票
      換取被退票之支票等情，亦為被告所是認（詳原審卷第三一、三五頁及本院卷
      第五二、五三頁），並有卷附被告於八十六年一月二十一日為處理智新公司退
      票案所提出之簽呈影本一份在卷足證，是智新公司開具該二十一張支票之目的
      係為換回遭退票之支票，非為給付本筆交易貨款甚明。況被告就該筆交易，業
      於八十五年十二月六日以預付款之性質將安得利公司開具之十六張支票（票號
      為0000000至0000000者，每張面額七十萬零五千元，票號為0000000至0000000
      者，每張面額七十萬零八百七十五元，票號為0000000至0000000者，每張面額
      七十八萬一千二百元）交入告訴人公司，以使告訴人公司誤認確為安得利公司
      所訂貨物，有付款簽收簿影本三紙、收款單影本四紙在卷可按（同前偵查卷第
      二七至三五頁），被告實無就同一筆交易重覆交付貨款之可能。被告對其轉售
      如附表編號四、五、六所示之貨物予智新公司所得之貨款，始終未能舉證證明
      業已交付予告訴人公司，其有不法取得財物之事實甚明。
    (五)附表編號四至六所示之胚布，由告訴人公司載運至尚益染廠、重億染廠、翔新
      染廠、新光公司等加工廠，雖未直接交付予被告，然該等加工廠既均為被告於
      發貨通知書所指定，則告訴人公司不疑有他，依被告指示交付上開胚布予該等
      加工廠，即與直接交付予被告無異，被告客觀上乃取得財物之處分行為，勿庸
      置疑。
    綜上各節所述，被告之犯行，均至明確，堪予認定。
二、核被告乙○○擔任告訴人公司外勤業務工作，負責對外銷售、收取貨款之業務，
    為從事業務之人，其佯以安得利公司、統發公司名義訂貨，並將該等不實之事項
    填寫於其業務上製作之銷貨單等文書，持以交付告訴人公司，使告訴人公司陷於
    錯誤而交付財物之行為，係犯刑法第三百三十九條第一項之意圖為自己不法之所
    有，以詐術使人將本人之物交付罪、同法第二百十六條、第二百十五條之行使從
    事業務之人，明知為不實之事項，而登載於其業務上做成之文書，足以生損害於
    他人罪。起訴書雖認被告所為係涉犯刑法第三百四十二條第一項之背信罪嫌，然
    按為他人處理事務，意圖為自己或第三人不法之所有，以詐術使該他人交付財物
    者，應成立詐欺罪，縱令具備背信罪之要件，亦已包含於詐欺罪之觀念中，不得
    於詐欺罪外更論背信罪，最高法院所著二十五年度上字第六五一八號、六十三年
    度台上字第二九號判例意旨可資依循，該院八十年度台上字第二九五○號、八十
    四年度台上字第四二八六號、八十五年度台上字第六二三九號等判決亦採同一見
    解，並經公訴人於原審審理中論告時敘明其理由且變更起訴法條為刑法第三百三
    十九條第一項之詐欺取財罪（見一審卷第一四三頁），附此敘明。另公訴意旨雖
    未論及被告行使偽造業務上登載不實文書部分之犯行，然該部分犯行與起訴事實
    間有牽連犯之裁判上一罪關係，本院自應併予審究。被告指示不知情之吳瑞昌佯
    以統發公司名義填寫不實之銷貨單、交貨通知單，並持交告訴人公司以為詐欺之
    手段，應論以間接正犯。被告係以同一次訂貨行為詐騙如附表編號四、五所示之
    布料，顯見其犯意即在於取得該等布料之全部，就該次訂貨應認係單一之詐欺取
    財行為，雖告訴人公司中途因發現有異，故就如附表編號五部分，僅發貨十五萬
    八千八百二十碼，尚餘四萬一千一百八十碼並未發貨，惟被告既已取得部分之財
    物，應認其行為仍達既遂之階段，併予說明。被告先後二次詐欺取財犯行、先後
    多次行使偽造文書犯行，均時間緊接，手法相同，且各犯構成要件相同之罪名，
    顯俱係基於概括犯意而為，應依連續犯之規定以一罪論，並依法加重其刑。被告
    所為詐欺取財、行使偽造業務上登載不實文書二罪間，有方法、目的之牽連關係
    ，應依刑法第五十五條從詐欺取財罪一重處斷。
三、原審依上論據，適用刑法第五十六條、第二百十五條、第二百十六條、第三百三
    十九條第一項、第五十五條，罰金罰鍰提高標準條例第一條前段，並審酌被告尚
    無前科，其受告訴人公司之信任而委以之銷售產製紡織品之職，本應謹慎從事，
    竟佯藉不知情之客戶名義虛偽訂貨，並轉售他人牟利，實屬非是，告訴人公司所
    受損失甚鉅，被告迄未能完全清償或獲取告訴人公司之諒宥等一切情狀，量處有
    期徒刑二年，經核其認事用法，均無違誤，被告上訴意旨，仍飾詞否認犯罪，任
    意指摘原判決不當，即無理由，應予駁回。
綜上論斷，應依刑事訴訟法第三百六十八條，判決如主文。
本案經檢察官李進誠到庭執行職務。
中      華      民      國    九十      年      八      月     三十     日
                              台灣高等法院刑事第十三庭
                                  審判長法  官  蔡    燉
                                        法  官  盧  彥  如
                                        法  官  黃  聰  明
右正本證明與原本無異。
不得上訴。
                                        書記官  蕭  麗  珍
中      華      民      國     九十     年      八      月     三十     日
附錄：本案論罪科刑法條全文
刑法第三百三十九條第一項
意圖為自己或第三人不法之所有，以詐術使人將本人或第三人之物交付者，處五年以
下有期徒刑、拘役或科或併科一千元以下罰金。
附表：
┌──┬────────────┬───┬───┬─────┬────┐
│編號│品                   名 │數  量│      │交貨地點  │交貨期限│
├──┼────────────┼───┼───┼─────┼────┤
│ 一 │Nylon Taslon (570867)   │萬碼│      │冠順染廠  │2.15.  │
├──┼────────────┼───┼───┼─────┼────┤
│ 二 │Nylon Taffta (170467)   │萬碼│      │聯豪染廠  │2.15.  │
├──┼────────────┼───┼───┼─────┼────┤
│ 三 │Polyester Tesa (73D247) │萬碼│      │貿新染整廠│2.15.  │
╞══╪════════════╪═══╪═══╪═════╪════╡
│編號│品                   名 │數  量│      │交貨地點  │交貨期限│
├──┼────────────┼───┼───┼─────┼────┤
│    │                        │１０萬碼│      │尚益染廠  │        │
│    │                        │      │      │          │        │
│ 四 │Nylon Taslon (570867)   │萬碼│      │重億染廠  │2.    │
│    │                        │      │      │          │        │
│    │                        │１０萬碼│      │翔新染廠  │        │
├──┼────────────┼───┼───┼─────┼────┤
│ 五 │Nylon Taslon (570862)   │萬碼│      │翔新染廠  │2.    │
├──┴────────────┴───┴───┴─────┴────┤
│註：編號五部分華隆公司僅發貨158820碼即發現有異，故餘41180碼並未發貨 │
╞══╤════════════╤═══╤═══╤═════╤════╡
│編號│品            名 │數  量│      │交貨地點  │交貨期限│
├──┼────────────┼───┼───┼─────┼────┤
│ 六 │胚布(430152)            │32268 │      │新光實業公│        │
│    │                        │    碼│      │司台北廠  │        │
└──┴────────────┴───┴───┴─────┴────┘


司法院資訊處製作；財團法人民間司法改革基金會備份。
